【裁判字號】    95,訴,41
【裁判日期】    951020
【裁判案由】    貪污
【裁判全文】
臺灣板橋地方法院刑事判決                95年度訴字第41號
公  訴  人  臺灣板橋地方法院檢察署檢察官
被      告  甲○○
選任辯護人  黃淑琳  律師
            江肇欽  律師
上列被告因貪污治罪條例案件，經檢察官提起公訴（94年度選偵
字第156 號），本院判決如下：
    主  文
甲○○無罪。
    理  由
一、公訴意旨略以：被告甲○○係臺北縣板橋市永安里里長，負
    責辦理永安里辦公室行政業務，為依據法令從事公務之人員
    。緣臺北縣板橋市清潔隊於民國94年度總預算「歲出計畫說
    明提要與各項費用明細表」（實施期間自94年1 月1 日起至
    94年12月31日止）內，編列「各里環保義工觀摩講習活動等
    相關經費」預算費用，共8,820 人（以板橋市所屬全部126
    里，每里70人計算），每人新台幣（下同）1,000 元，合計
    8,820,000 元，嗣經臺北縣板橋市市民代表會審查通過。板
    橋市清潔隊即於94年7 月8 日擬具簽呈檢附「板橋市94年度
    各里及社區（團）環保義工文康活動計劃暨概算表」、「環
    保義工激勵大會經費概算表」，簽請自94年8 月15日起至同
    年9 月2 日止，每週一至週五，分15梯次舉辦94年度環保義
    工大會一日來回行程（惟其中數梯次適遇颱風延期，故最後
    一梯次出遊時間為94年9 月13日），而於經臺北縣板橋市公
    所核可後，即於同年7 月25日上網公告「環保義工觀摩活動
    」招標事宜，之後由隆興旅行社股份有限公司（下稱隆興旅
    行社）以9,816,415 元得標，板橋市公所即依上開結果，於
    同年8 月12日與隆興旅行社簽訂採購合約，約定參加人員之
    每人預算費用為1,017元，並隨即於8月16日交付該筆預算之
    1成金額即983,000元予隆興旅行社作為預付費用。板橋市公
    所於辦理上開事項之外，另於同年7 月28日以北縣板清字第
    49820 號函通知板橋市各里辦公處該所正辦理上開活動招商
    評選中，並請各里辦公處以94年6 月30日截止受理之環保義
    工人數為準，先行詳對該里環保義工人數及姓名資料是否有
    誤。詎被告明知上開預算經板橋市市民代表會審核通過，其
    適用之對象應為該里依「臺北縣板橋市各里環保義工設置要
    點」報請板橋市公所備查之環保義工，非前開報請備查之各
    里里民不得參與，對於渠等主管之前開業務，竟分別明知違
    反法令，而基於直接圖私人不法利益之犯意，無視前開市公
    所函文所示非環保義工不得參加之規定，表面上均以列冊備
    查之環保義工名單回覆市公所報名參加該次活動，惟實際上
    則任令該里不具該等身分之里民戊○○○、辛○○○、己○○、郭品成等4 人，報名參加94年8 月29日「板橋市94年度
    環保義工觀摩暨表揚大會」第10梯次行程，而於前開活動日
    期，在集合地點搭乘遊覽車，啟程前往桃園縣大溪鎮花海農
    場、桃園縣龍潭鄉小人國遊樂區旅遊，並於知味餐廳、宏友
    餐廳用餐，而圖利前開不具報請備查環保義工身分之民眾之
    私人不法利益，因而使渠等獲得利益共計4,068 元 (每人
    1017元) 。因認被告涉犯貪污治罪條例第6 條第1 項第4 款
    之對於主管事務明知違背法令直接圖私人不法利益罪嫌云云
    。
二、按犯罪事實應依證據認定之，無證據不得認定犯罪事實；又
    不能證明被告犯罪者，應諭知無罪之判決，刑事訴訟法第15
    4 條第2 項、第301 條第1 項分別定有明文。又認定不利於
    被告之事實，須依積極證據，茍積極證據不足為不利於被告
    事實之認定時，即應為有利於被告之認定，更不必有何有利
    之證據；且刑事訴訟法上所謂認定犯罪事實之積極證據，係
    指適合於被告犯罪事實之認定之積極證據而言，雖不以直接
    證據為限，間接證據亦包括在內，然而無論直接或間接證據
    ，其為訴訟上之證明，須於通常一般之人均不致有所懷疑，
    而得確信其為真實之程度者，始得據為有罪之認定，倘其證
    明尚未達到此一程度，而有合理之懷疑存在時，自不能以推
    測或擬制之方法，以為有罪裁判之基礎。此觀之最高法院所
    著30年上字第816 號、29年上字第3105號、76年台上字第49
    86號、40年台上字第86號等判例意旨甚明。
三、公訴意旨認被告甲○○涉犯上揭罪嫌，無非以證人戊○○○
    、辛○○○、丙○○、丁○○、庚○○之證述，及臺北縣板
    橋市公所94年7 月28日北縣板清字第49820 號函、94年8 月
    16日支出傳票、隆興旅行社領據、頂替名單及採購合約等，
    為其論據。訊據被告於本院審理中，就其擔任臺北縣板橋市
    永安里里長，其里內有未列名環保義工名冊之里民戊○○○
    、辛○○○、己○○、郭品成等人，參與本件94年8 月29日
    「板橋市94年度環保義工觀摩暨表揚大會」第10梯次行程，
    戊○○○、辛○○○、己○○、郭品成因此各獲得該次活動
    之利益各1,017 元等情，固不加否認。然堅決否認有何圖私
    人不法利益之犯行，辯稱：上開活動係由板橋市公所舉辦，
    而其雖曾於94年6 月間向板橋市公所陳報環保義工名冊，然
    上開里民戊○○○、辛○○○、己○○經常協助里內環境清
    潔，實際上亦為環保義工，而郭品成為幼童，隨其具環保義
    工身分之祖母乙○○參與上開活動，被告並不知情等語。經
    查，本次環保義工觀摩講習活動第10梯次係於94年8 月16日
    舉行，有臺北縣板橋市公所94年8 月16日支出傳票、隆興旅
    行社領據、採購合約、活動照片、獎牌及背包之照片等在卷
    可查。
四、至有關環保義工之身分究應如何認定乙節，經查：
  (一)證人即板橋市清潔隊環保稽查執行中心主任丁○○於本院審
    理時具結證稱：「我於94年7 月間擔任板橋市清潔隊環保稽
    查執行中心主任一職，環保義工是我的業務範圍，而環保義
    工的管理是授權各里里長負責，由各里向我們申報核備，核
    備也不拘形式。板橋市的環保義工並沒有資格或人數的限制
    ，因為義工經常變動，環保義工名冊只是用以瞭解人數，作
    為編列預算、購置打掃工具的參考。環保義工講習活動是我
    們單位自行負責規劃，主要是要慰勞義工一年來的辛勞，不
    是里長的業務，里長是等到我們市公所正式發文通知活動的
    時間、地點、梯次後，調查參加人數、飲食方式並核對名冊
    ，而活動當天，里長則是負責照顧參與者的活動需求。活動
    當天有設置簽到簿，也是為了確認參加人數。本次講習活動
    的參與者是否具備環保義工身分，是由里長認定，因為義工
    沒有支薪，本來就是幫大家掃家園，所以不限於列冊上的環
    保義工，只要里長說參與者是義工即可參與，但參加人數必
    須與名冊上之人數相符。94年7 月28日板橋市公所之函文雖
    然要求非名冊上的義工不得參加，但此公文的目的是要掌控
    參加人數，至於參加者是否列在名冊上並不重要，本案有些
    非經列冊備查的環保義工參加活動，可以核銷其參加活動費
    用，但有註明若里長不能證明該參加者具有義工身分，則需
    自付費用」等語（見本院95年7 月13日審理筆錄第3 至14頁
    ）。由上開證人所述，已可見板橋市各里之環保義工身分，
    係由各里里長自行認定，尚不以列冊為限。觀之本件環保義
    工講習活動之舉辦目的乃在獎勵環保義工從事環保清潔工作
    之辛勞，亦無僅限於慰勞列冊者，而其餘實際從事環保清潔
    工作之義工則非在受慰勞範圍內之理。
  (二)其次，證人即板橋市清潔隊分隊代理隊長丙○○亦於本院審
    理中具結證稱：「環保義工是無給職，是由熱心人士參與從
    事環保工作，身分是由里長認定，環保義工名冊只是報給板
    橋市公所備查，因為市公所業務上需要知道環保義工的人數
    ，而且可以考核各里推動執行環保業務的績效。參加環保義
    工講習活動不限於名冊上的義工，只要里長認定有參與環境
    衛生工作均可參加，板橋市公所94年7 月28日函之重點是指
    參加人員一定要是經里長認定有參與里內環保清潔活動的環
    保義工」等語（見本院95年7 月13日審理筆錄第14至18頁）
    ，益見經里長認定為環保義工者，均得參與本件活動，環保
    義工之身分並不以列冊者為限。雖公訴意旨舉板橋市公所94
    年7 月28日北縣板清字第0940049820號函文中說明第四點謂
    ：「…為顧及活動品質及義工安全，請各里、社區（團）協
    助配合活動是日參加義工絕勿超逾報名人數及勿私攜幼童（
    非義工者）上車造成困擾（因未辦理旅遊平安保險之義工，
    需顧及其安全，如有狀況後果恐不堪設想），請各單位負責
    人出發前代為轉知」等語（見本院卷第39頁），為被告不利
    之認定，然徵諸證人丁○○、丙○○所言，足見上開板橋市
    公所之函文意旨，可見參加該活動者乃以義工為限，且考量
    投保問題，故請參加義工勿超過報名人數，然並未進一步提
    及如何認定是否為義工身分。是由上開函文，自無由推知參
    與本件環保義工觀摩講習活動之成員，僅限於列冊之環保義
    工。況上開函文說明第二點亦提及：「檢附各梯次參加之里
    （或社區、社團），名單（僅供初步參酌），如需調整（速
    電…王小姐嗣修正排定後依表列出團）」等語，可見該環保
    義工名單乃供參酌，板橋市各里里長於收受名單後，仍有調
    整權限，則證人丁○○、丙○○所稱板橋市公所授權各里里
    長自行認定是否具環保義工身分乙節，更見其可信度。此外
    ，證人即板橋市公所主計室主任庚○○復於本院審理中結證
    稱：「環保義工是否只限於板橋市公所列冊備查之人員一事
    ，是由清潔隊認定，我們是依清潔隊呈報的名冊核銷經費。
    以往環保義工都會列冊，有名冊才能編列預算，但本次活動
    環保義工名冊上的人員有變動，因為環保義工經常有異動」
    等語（見本院95年7 月13日審理筆錄第20至21頁），核與證
    人丙○○、丁○○於本院審理中所述並無不符，是本件環保
    義工講習活動雖有非列冊之人參與，然該參與者倘經所屬里
    長即被告認定具環保義工身分，仍可參加本次活動。至證人
    丁○○曾於偵查中證稱：「94年7 月28日那個函就是要避免
    非列冊之環保義工來參加」等語，（見94年選偵字第156 號
    卷第16頁背面），然其所謂「避免非列冊環保義工參加」，
    是否即指具有參加該活動之資格者，需為列冊之環保義工？
    已有疑問。況上開函文已敘明參與者限於「義工」，而非所
    謂「列冊義工」，是證人丁○○於偵查中所述，自非可逕為
    不利於被告之解釋。公訴意旨所舉板橋市公所94年7 月28日
    函，自不足為本件被告不利之認定。
  (三)況且，本院依職權發函板橋市公所詢問有關各里環保義工之
    資格及其管理，該所以95年2 月21日北縣板清字第09500079
    43號函稱：「(1)本市轄內各里環保義工因屬各里里民自發性
    參與本市環保工作，平日均由各里長及社團負責人自行管理
    ，本市未進行任何管理或訓練。(2)目前各里環保義工之提報
    無硬性規定，但各里如有義工異動時，里長或里幹事可主動
    檢附異動義工之相片及名籍資料送本隊電腦更正。(3)本市環
    保義工，因主要工作係配合實施已久之每月第1 週之環保清
    潔日清掃轄里環境工作，目前無年齡上下限之分，也無資格
    限制，只要是對本市環境清潔工作熱心之人，均可參加。(4)
    目前義工之福利僅擇每年下半年度約8 至10月間辦理義工之
    觀摩講習活動而已，無其他任何津貼之補助」等語，已可見
    板橋市各里環保義工之資格並無何限制，且並未強制各里提
    報環保義工之異動，對照前開證人丁○○、丙○○所述，板
    橋市公所確未強制各里申報環保義工之名冊，足見該名冊並
    非環保義工資格認定之標準甚明。而有關本次講習活動之參
    與者資格，板橋市公所上開函文並稱：「(1)本市『94年度各
    里環保義工觀摩講習活動』之主辦單位為本所清潔隊 (環保
    稽查執行中心)。 (2)而凡具備本市環保義工身份者，均有資
    格參加。但因本所清潔隊不負責各里環保義工之管理，所以
    參加之人員是否確實為參與環保工作之義工，須由各里里長
    及社團負責人自行認定，本所不負查核之責」（見本院卷第
    35至36頁）。從而，只要具備環保義工身分者，即具有本件
    觀摩講習活動之參與資格，而究否具有環保義工身分，乃由
    各里里長自行認定，與是否列於名冊並無關涉甚明。
  (四)雖證人即板橋市公所主計室主任庚○○曾於偵查中證稱：「
    因為環保義工在市公所有備查名單，如果出遊民眾不在備查
    名單內，清潔隊就會將這些人剔除。…（問：本件非備查名
    單內之民眾參加本次活動是否符合規定？）當然不符合規定
    ，這筆預算是專款專用，只能用在列冊備查的人員身上」等
    語（見上開偵查卷第27頁），惟證人庚○○亦於本院審理中
    證稱：「因一開始里長呈報給市公所的環保義工名冊人數很
    少，而且沒有更新過，所以我當時認為應該以該名冊為準，
    但是我現在認為只要經認定為環保義工都可以參與活動。以
    往環保義工都會有列冊，有名冊才能編預算，這次還是需要
    名冊，只是名冊上的人員有變動，因為環保義工經常會異動
    」等語（見本院95年7 月13日審理筆錄第20頁至第21頁）。
    由證人庚○○所述，環保義工名冊主要乃用於核銷經費，是
    以經費核銷與否，自與實際得參與環保義工講習活動之資格
    認定無涉。況證人庚○○為主計室主任，並非本件環保義工
    講習活動之承辦人員，亦無權限認定活動參加者資格，而係
    由主辦單位即板橋市清潔隊認定，此節亦與證人庚○○於偵
    查中所陳「清潔隊就會將這些人剔除」等語互核相符，已可
    見證人庚○○所言，尚不足為被告不利之認定。雖證人庚○○於偵查中又稱「預算僅能用在列冊備查的人員」等語，然
    其於偵查中亦陳稱「預算係專款專用」等語，既預算係專款
    專用，自應係指用於環保義工人員，則何以該環保義工人員
    又以經列冊備查者為限？證人於偵查中所述，自非可全然盡
    信。
  (五)再者，臺北縣板橋市各里環保義工設置要點第6 條第2 項雖
    規定：「為有效管理義工品質數量避免過度膨脹，造成社區
    資源浪費，有關各里義工人數以里鄰大小分配，每鄰約2 至
    3 人計，里長可視工作需及義工服務成果辦理人員更換，惟
    應以汰一擇一或全面淘汰方式報請本所備查後，核發新進人
    員服務，汰換人員之舊證亦應一併繳回」等語（見本院卷第
    37頁）。然有關換發義工證部分，因涉及大筆預算而未確實
    執行乙節，亦經證人丁○○於本院審理中證述甚明（見本院
    卷第10頁）。可見上開設置要點並非強制規定，參以臺北縣
    板橋市公所94年11月30日北縣板清字第0940080317號函認為
    ：「該『要點』（指環保義工設置要點）雖規定環保義工之
    遴選及更動應報本所備查，但其目的在有效管理，避免過度
    膨脹。未及報備列冊之義工仍為本市環保義工」等語，自難
    以該並未明訂環保義工應列冊之設置要點，而認僅報備列冊
    者始具環保義工資格。上開設置要點，自不足以為被告不利
    之認定。
五、另有關被告於本院審理中辯稱，本件板橋市永安里里民戊○○○、辛○○○、己○○雖未列於環保義工名冊，然實為環
    保義工，且其不知郭品成隨其祖母乙○○參與本次活動乙節
    ，有關戊○○○、辛○○○、己○○、郭品成等人，並未列
    於環保義工名冊乙節，固有名冊一件在卷可佐。惟查：
  (一)證人戊○○○於本院審理中證稱：「我平時清掃縣民大道22
    1 巷7 弄及9 弄一帶，迄今已有2 至3 年，遇有環保清潔日
    ，有空的話也會參與清掃。我會參與本次活動是因為有聽到
    里長廣播活動還有空位，所以就去參加了」等語（見本院95
    年9 月21日審理筆錄第3 至6 頁）。而證人辛○○○於本院
    審理中則證稱：「我參與永安里的環保清潔工作已2 年有餘
    ，平日是負責清掃縣民大道97巷，環保清潔日也會協助打掃
    工作。本次活動前一天，我有聽到里長廣播還有空位，剛好
    鄰居邀我一起去，我就去參加」等語（見本院上開審理筆錄
    第7 至9 頁）。再者，證人己○○則於本院審理中證稱：「
    我平常就在永安里的活動中心運動，擔任外丹功教練，除了
    下雨以外，每天上課前都會整理週邊環境，打掃活動中心附
    近，已有5 、6 年的時間。我太太是列冊的環保義工，她說
    本次活動還有名額，問我要不要參加，我才同意參加的」等
    語（見本院上開審理筆錄第10至11頁）。由證人戊○○○、
    辛○○○、己○○所證，足見其三人確實長時間參與維護台
    北縣板橋市永安里之環境清潔工作，是被告基於其審核環保
    義工身分之權限，同意該三人參與本次環保義工講習活動，
    並無圖得戊○○○、辛○○○、己○○三人之私人不法利益
    之犯行。
  (二)再者，證人即郭品成之祖母乙○○於本院審理中具結證稱：
    「我本身是列冊的環保義工，也有參與本件講習活動。郭品
    成是我孫子，當時約3 、4 歲，平常都是我在照顧他，出去
    玩當然也要帶他去，否則沒有人可以照顧他。郭品成的名字
    是市公所的承辦小姐幫我寫在簽到簿上的，她說車上每個人
    的名字都要寫上去，寫名字時被告並未在旁邊，也沒有看到
    ，我並未事先告訴被告要帶孫子參加活動」等語（見本院上
    開審理筆錄第12至15頁）。足見被告辯稱不知證人乙○○攜
    郭品成參加活動乙節，應屬實情。是被告既非事前同意不具
    環保義工身分之幼童郭品成參與本次活動，即便郭品成受有
    參與活動之利益，亦無何圖利之犯意可言。
六、至公訴人雖舉證人即台北縣永和市公所人員薛景忠於94年選
    易字第20號、94年訴字第3022號案件中所為證言，為被告不
    利之證據，然證人薛景忠所為證言，無非僅能證明永和市公
    所辦理環保義工講習暨文康活動之情形，與本件板橋市公所
    各里環保義工如何認定，並無關連，本院自無由加以論駁，
    併此敘明。
七、綜上所述，既台北縣板橋市永安里環保義工講習活動之參加
    者資格，係由該里里長即被告認定，而該里里民戊○○○、
    辛○○○、己○○因確有參與該里之環保清潔工作，而經被
    告同意參與該講習活動，自無何圖私人不法利益之犯行可言
    ，而里民郭品成隨其祖母乙○○參與上開活動，亦非被告於
    活動舉行前所明知或同意，是被告就此亦無圖利之犯意可言
    。此外，復查無其他積極證據足資證明被告有公訴意旨所敘
    圖利犯行，揆諸首揭說明，既然不能證明被告犯罪，自應為
    無罪之諭知。
據上論斷，應依刑事訴訟法第301 條第1 項，判決如主文。
本案經檢察官馬凱蕙到庭執行職務。
中    華    民    國    95    年    10    月    20    日
                  刑事第十四庭  審判長法  官  林 海 祥
                                      法  官  朱 敏 賢
                                      法  官  汪 怡 君
以上正本證明與原本無異
如不服本判決應於送達後10日內向本院提出上訴狀
                                      書記官  李 郁 禎
中    華    民    國    95    年    10    月    20    日


司法院資訊處製作；財團法人民間司法改革基金會備份。
